臺灣高等法院民事判決　　　　　　　　　　　　　　九十三年度上易字第四四五號
　　上　訴　人　世外桃源住戶管理委員會即大台北世外桃源管理委員會
　　法定代理人　賈鵬聲
　　訴訟代理人　彭國良律師
　　複　代理人　簡良夙律師
　　被　上訴人　冠蓁營造股份有限公司
　　法定代理人　林秀香
　　訴訟代理人　吳清松
當事人間請求給付工程款事件，上訴人對於中華民國九十二年十二月二十三日臺灣桃
園地方法院九十二年度訴字第一一三六號第一審判決提起上訴，本院於九十三年六月
二十九日言詞辯論終結，判決如下：
    主      文
上訴駁回。
第二審訴訟費用由上訴人負擔。
    事實及理由
一被上訴人起訴主張上訴人原名「大台北世外桃源管理委員會」，嗣更名為「世外桃
  源住戶管理委員會」，前於九十年九月間招標興建社區活動中心工程（下稱系爭工
  程），由被上訴人得標，工程總款為新臺幣（下同）一百五十萬三千六百一十八元
  ，被上訴人依合約動工興建，並已建至第三期之進度，惟上訴人就第一期及第二期
  之工程款合計七十五萬一千八百零九元僅給付十萬元，餘款迄未給付。依系爭工程
  合約第十五條及附表之請款進度明細約定，上訴人有按期付款之義務，被上訴人爰
  依工程合約之約定，請求上訴人給付六十五萬一千八百零九元及自起訴狀繕本送達
  翌日起至清償日，按週年利率百分之五計算之利息，並願供擔保，請准宣告假執行
  。
  上訴人則以與被上訴人簽約者係大台北世外桃源管理委員會前任主任委員胡火練，
  胡火練於九十年十二月二十八日發佈解散管委會公告，無檔案、財務交接，社區迄
  九十一年九月一日社區住戶另以「世外桃源住戶管理委員會」名稱籌備管理委員會
  。胡火練明知區分所有權人未同意興建系爭工程，亦未就系爭工程興建召集區分所
  有權人會議，其與被上訴人簽訂系爭工程合約書，非屬職務之行為，而為無權代理
  行為，應由胡火練自負責任，再本件簽立興建建物之行為，屬共有物處分行為，須
  有全體社區所有權人超過二分之一以上及共有持分二分之一以上之同意方生效力，
  本件未得授權所簽立之承攬契約乃屬無權代理，該法律行為對管理委員會不生效力
  云云資為抗辯。
二本件原審對於被上訴人之請求，判決被上訴人全部勝訴，並為附條件假執行之宣告
  ，上訴人全部不服提起上訴，聲明：
  (一)原判決廢棄。
  (二)右廢棄部分，被上訴人在原審之訴駁回。
  (三)若受不利判決請准予供擔保停止假執行。
  被上訴人聲明：上訴駁回。
三被上訴人主張上訴人原名「大台北世外桃源管理委員會」，嗣更名為「世外桃源住
  戶管理委員會」，前於九十年九月間招標興建社區活動中心工程（下稱系爭工程）
  ，由被上訴人得標，工程總款為一百五十萬三千六百一十八元，被上訴人依合約動
  工興建，並已建至第三期之進度，惟上訴人就第一期及第二期之工程款合計七十五
  萬一千八百零九元僅給付十萬元，餘款迄未給付之事實，已據被上訴人提出工程合
  約書一份、支票暨退票理由單各二紙、系爭工程照片四張為證（原審卷第六頁至第
  十三頁、第一二一頁）。上訴人不否認其前任大台北世外桃源管理委員會之主任委
  員即訴外人胡火練與被上訴人簽訂系爭工程合約，且被上訴人已依約興建系爭工程
  至第二期完成之事實，惟以前詞置辯，並謂上屆管理委員會並未依法取得法人資格
  且依法登記，尚不得為權利主體，系爭工程合約應解釋為胡火練個人與被上訴人所
  訂立者云云，亦據上訴人提出大台北世外桃源管理委員會第三屆委員職稱表、解散
  公告、規約節印本各一份、公寓大廈管理組織報備證明、桃園縣政府九十一年九月
  九日府工使字第○九一○一八五五九一號函各乙份、大台北世外桃源社區社區規約
  乙份為證。
四經查上訴人原名「大台北世外桃源管理委員會」，於八十七年七月十三日取得桃園
  縣政府桃縣府工建寓字第八七○一四一號、八七府工建字第一三四○三一號公寓大
  廈管理組織報備證明，嗣於九十年十二月三十一日停止運作，復於九十一年八月十
  一日召開社區區分所有權人大會，決議更名為「世外桃源住戶管理委員會」，於九
  十一年八月二十四日檢具世外桃源住戶管理委員會負責人名冊、參加區分所有權人
  大會簽名冊，以屏管聲字第○○○○一號發文向桃園縣政府申請發給新報備證明，
  經桃園縣政府於九十一年九月九日以府工使字第○九一○一八五五九一號函准上訴
  人社區由「大台北世外桃源管理委員會」更改名稱為「世外桃源住戶管理委員會」
  ，有桃園縣政府桃縣府工建寓字第八七○一四一號、八七府工建字第一三四○三一
  號公寓大廈管理組織報備證明、上訴人屏管聲字第○○○○一號文、世外桃源住戶
  管理委員會負責人名冊、參加區分所有權人大會簽名冊、桃園縣政府九十一年九月
  九日府工使字第○九一○一八五五九一號函各乙份附卷可稽（原審卷第五十頁以下
  、第七十二頁以下），是上訴人之社區管理委員會名稱雖有變更，惟其同一性並無
  二致，堪以認定。
五次查，與被上訴人訂立系爭工程合約者，係當時大台北世外桃源管理委員會之主任
  委員胡火練之事實，為上訴人所不爭執，並有系爭工程合約書、大台北世外桃源管
  理委員會第三屆委員職稱表影本各乙份在卷可按（原審卷第九頁、第二十五頁），
  亦堪認定。按公寓大廈成立管理委員會者，應由管理委員互推一人為主任委員，主
  任委員對外代表管理委員會，公寓大廈管理委員會第二十七條第二項定有明文。與
  被上訴人訂立系爭工程合約者既係上訴人當時之管理委員會主任委員胡火練，則依
  上開規定，胡火練自係代表上訴人無疑。上訴人辯稱上訴人管理委員會僅有當事人
  能力，然不得為權利主體，故本件承攬工程契約應解釋為胡火練個人與被上訴人訂
  立云云。惟上訴人管理委員會固不得為權利主體，然胡火練仍非不得以上訴人當時
  之管理委員會主任委員之身分，代表上訴人與被上訴人訂立本件系爭工程合約。若
  按上訴人之解釋，任何與整個社區有關之事宜，不得由主任委員代表管理委員會與
  第三人成立法律行為，任何法律行為僅得由全體社區區分所有權人與第三人成立法
  律關係（如為管理委員會購入清潔用品等），當非公寓大廈成立管理委員會，且由
  法律賦予管理委員會有當事人能力之立法目的所在，上訴人以上訴人管理委員會因
  不得為權利主體，遽以將本件系爭承攬工程合約解釋為係胡火練個人與被上訴人所
  訂立云云，即無足採。況按非法人之團體雖無權利能力，然日常用其團體之名義為
  交易者比比皆是，民事訴訟法第四十條第三項為應此實際上之需要，特規定此等團
  體設有代表人或管理人者，亦有當事人能力。所謂有當事人能力，自係指其於民事
  訴訟得為確定私權之請求人，及其相對人而言，若僅認許其為當事人得以其名義起
  訴或被訴，而不許其為確定私權之請求，則上開規定勢將毫無實益，當非立法之本
  意，最高法院五十年度臺上字第二七一九號著有判例。而上訴人為公寓大廈管理條
  例之管理委員會，為兩造所不爭，依法具有當事人能力。上訴人管理委員會雖非法
  人而不具權利能力，惟依上開判例見解，上訴人既有當事人能力，自得為請求確定
  私權之請求人及其相對人，益證上訴人前開辯解並無可採。
六再按區分所有權人會議之決議，關於公寓大廈之重大修繕或改良事項，應有區分所
  有權人三分之二以上及其區分所有權比例合計三分之二以上出席，以出席人數四分
  之三以上及其區分所有權比例占出席人數區分所有權四分之三以上之同意行之，公
  寓大廈管理條例第三十一條第一項第二款定有明文；且按社區內公共設施或建築物
  之重大修繕或改良工程，應有區分所有權人表決權總數三分之二以上之出席，始可
  開議並經出席區分所有權人表決權總數四分之三以上決議始具效力，大台北世外桃
  源社區規約第三十四條第一項第二款亦有明文約定（原審卷第二十七頁正面、背面
  ）。本件系爭工程係屬上訴人社區內活動中心之興建，其情節尚較修繕或改良為重
  大，則舉輕以明重，其興建自更須符合上開區分所有權人會議之決議通過始可行之
  ，而被上訴人就訂立系爭工程當時，已經過上訴人社區區分所有權人會議符合上開
  法律規定及規約約定之決議通過一節，未能舉證以實其說，則上訴人辯稱系爭工程
  之訂約及興建，未經區分所有權人會議決議之事實，即屬可採。
七惟按管理委員會之職務如下：：：六、收益、公共基金及其他經費之收支、保管及
  運用。七、區分所有權人會議決議事項之執行，公寓大廈管理條例第三十四條第六
  款、第七款定有明文。則公共基金及其他經費之運用及區分所有權人會議決議之事
  項，其執行係由管理委員會為之，再與上開須經區分所有權人會議決議事項之規定
  內容參照以觀，系爭工程之興建，須經區分所有權人會議以區分所有權人表決權總
  數三分之二以上之出席、開議並經出席區分所有權人表決權總數四分之三以上決議
  後，再由管理委員會加以執行，並運用社區公共基金及其他經費為之，亦即上開須
  經之區分所有權人會議決議，無非授與管理委員會有執行之權利，此際管理委員會
  之執行當然須依區分所有權人會議決議之內容，不得逾越。反面言之，苟未經區分
  所有權人會議決議，管理委員會尚不得逕為執行，自屬當然。本件系爭工程訂約及
  興建前，既未經上訴人社區管理委員會之決議，則本件所續審究者，厥為當時之管
  理委員會所為訂約之法律效果如何？
八觀諸公寓大廈管理條例之內容，並無區分所有權人會議自己得為權利主體之規定，
  是凡該社區須對外為法律行為，均須由管理委員會以自己之名義為之，觀諸前揭最
  高法院五十年度臺上字第二七一九號判例意旨「非法人之團體無權利能力，然日常
  用其團體之名義為交易者比比皆是。：：」，即實務上亦肯認類似公寓大廈管理委
  員會之非法人團體，於日常用其團體之名義為交易，此時管理委員會係該社區區分
  所有權人之實質上代表人，其對外逕以自己名義為法律行為，無庸以該社區區分所
  有權人會議或全體區分所有權人之「代理人」名義為之，是管理委員會之執行行為
  苟超出規約約定或區分所有權人會議之決議內容，其型態與單純無權代理尚有不同
  。較類如公司之董事會，其對內執行公寓大廈管理事務，對外代表區分所有權人團
  體，從而管理委員會對外之法律行為，苟非明顯違反法律，即應直接對區分所有權
  人團體發生效力，否則對第三人交易安全之確保無以致之，亦無以保護交易上之安
  全。至該管理委員會或其主任委員是否須對區分所有權人負何損害賠償責任，則係
  另一問題，換言之，苟上訴人認胡火練以上訴人管理委員會主任委員身分以上訴人
  名義與被上訴人簽訂系爭合約，有損及上訴人管理委員會或區分所有權人全體之權
  益，非不得向胡火練請求損害賠償。準此，本件系爭工程訂約之當事人，既係上訴
  人當時之主任委員胡火練，則此契約即應對外發生效力，上訴人所抗辯當時之主任
  委員胡火練訂約時既未經區分所有權人會議決議，即屬無權代理一節，尚有誤會，
  自無足採。上訴人所引最高法院八十七年度臺上字第一九九八號、八十六年度臺上
  字第一八九三號民事判決，均為判決非判例，尚無拘束本件之餘地，況該判決係指
  公司董事會之情形，與本件係公寓大廈管理委員會之情形有異。另依原審卷第一二
  一頁之照片，系爭工程興建於社區土地上，社區區分所有權人每日進出社區，當就
  該工程之開工、興建、進行等均知之甚稔，上訴人未舉證證明社區區分所有權人於
  其時有何反對意見或提出異議，而於上訴人管理委員會前後任主任委員間發生糾紛
  時，否認其前任主任委員以上訴人管理委員會名義與被上訴人簽訂之系爭合約，亦
  有違誠信原則，其否認系爭合約對上訴人已生效力，亦無足採。
九又按公寓大廈應設置公共基金；公共基金應設專戶儲存，並由管理委員會負責管理
  ，公寓大廈管理條例第十八條第一項、第三項定有明文；且收益、公共基金及其他
  經費之收支、保管及運用屬管理委員會之職務，同條例第三十四條第六款亦有明文
  ，是依此等規定，管理委員會就公共基金之管理、運用，應認為有權利能力無誤，
  否則向公寓大廈之社區請求類如管理費、清潔費之人，動輒須向全體區分所有權人
  為之，顯違上開法律規定之意旨，故上訴人所抗辯其無權利能力乙節，亦無足採。
  至本件系爭工程款係由何人名義之支票給付，與系爭工程合約之成立與履行尚無干
  涉，上訴人辯稱被上訴人收受之第一期工程款中之十萬元支票，係以胡火練之配偶
  胡周素珠名義開立，與上訴人世外桃源住戶管理委員會無關云云，亦無足採。再系
  爭工程雖係興建在上訴人社區公共設施土地上，惟尚未就所坐落土地有何處分行為
  ，上訴人辯稱胡火練將上訴人社區公共設施土地即全體社區所有權人共有之應有部
  分土地上與被上訴人簽立興建建物之行為，屬共有物處分行為，須有共有人即全體
  社區所有權人超過二分之一以上及共有持分二分之一以上之同意方生效力云云，仍
  非可採。
十按「報酬應於工作交付時給付之，無須交付者，應於工作完成時給付之。工作係分
  部交付，而報酬係就各部分定之者，應於每部分交付時，給付該部分之報酬。」民
  法第五百零五條定有明文。兩造簽訂之系爭合約第十五條及所附請款進度明細分別
  約定：「甲方（即上訴人）有按期付款之義務：：」、「請款進度明細：１：「基
  礎完成％。２：壹樓灌漿完成％。３：水泥粉刷完成％。４：地磚面磚完成
  ％。５：全部完工驗收完成１０％。」（原審卷第八頁正面、第十頁正面）。兩造
  就系爭工程之承攬契約已合法成立，被上訴人並已履行興建至系爭工程第二期完成
  ，則揆諸上開法律規定及契約約定，被上訴人請求上訴人給付未給付之工程款，自
  屬有據。
十一從而，被上訴人依兩造約定承攬之法律關係，請求上訴人給付六十五萬一千八百零
  九元，及自起訴狀繕本送達被告翌日即九十二年七月十日（原審卷第十六頁，上訴
  人於九十二年七月九日收受起訴狀繕本）起至清償日止，按週年利率百分之五計算
  之利息，為有理由，應予准許。原審為上訴人敗訴之判決，並依兩造之聲請，酌定
  相當擔保金，分別為准、免假執行之諭知，核無不合，應判予維持。另原判決已酌
  定相當擔保金，為免假執行之諭知，則上訴人上訴重覆聲明「(三)若受不利判決請准
  予供擔保停止假執行。」，即屬贅語，況本件訴訟標的金額，依法不得上訴第三審
  ，一經本院判決即告確定，亦無由本院再為假執行裁判之必要，併為指明。
十二本件因事證已臻明確，兩造其餘攻擊、防禦方法及所為之立證，與判決之結果不生
  若何影響，無庸再逐一予以論究，合併敘明。
據上論結，本件上訴為無理由，依民事訴訟法第四百四十九條第一項、第七十八條判
決如主文。
中　　　華　　　民　　　國　　九十三　　年　　　七　　　月　　　九　　　日
                              民事第一庭
                                  審判長法  官  尤  豐  彥
                                        法  官  陳  金  圍
                                        法  官  湯  美  玉
正本係照原本作成。
不得上訴。
中　　　華　　　民　　　國　　九十三　　年　　　七　　　月　　 十二 　　日
                                        書記官  賴  淑  真
